【裁判字號】    95,重上更(一),2
【裁判日期】    950606
【裁判案由】    給付貨款
【裁判全文】
臺灣高等法院高雄分院民事判決       95年度重上更(一)字第2號
上  訴  人  塑品實業股份有限公司
法定代理人  乙○○
訴訟代理人  王仁聰律師
複代理人    劉思龍律師
被上訴人    美商法博科技股份有限公司（Fab-Tech Incorpora
            ted)
                         00000-0000,U.S.A.
法定代理人  甲○○○○○(PaulFrascoia)
                         00000-0000,U.S.A.
訴訟代理人  陳長文律師
            李念祖律師
            郝燮戈律師
            戴仲懋律師
上列當事人間請求給付貨款事件，上訴人對於民國90年9 月14日
臺灣高雄地方法院90年度重訴字第159 號第一審判決提起上訴，
經最高法院第一次發回更審，本院於95年5 月23日言詞辯論終結
，判決如下：
    主      文
上訴駁回。
第二審及發回前第三審訴訟費用由上訴人負擔。
    事實及理由
一、被上訴人主張：上訴人為承包訴外人矽統科技股份有限公司
    （下稱矽統公司）之廠房興建工程，於民國（下同）88年10
    月8日與伊訂立買賣契約，向伊購買Sub- Main工程用不銹鋼
    管線設備、安裝工具及其他零件等物，價金美金（下同）25
    4,522.84元，及二次配電工程（Hook-Up System）相關之設
    備，價金88,941.11元，復於同年月12日增購設備，價金817
    4.18元，總計351,638.13元（以上貨品之數量及規格如附件
    所示）。雙方約定上訴人應於同年月13日簽發不可撤銷信用
    狀以支付價金，伊則須於同年月15日前交付貨物，交貨條件
    為ＦＯＢ（船上交貨）。嗣伊於同年月13日通知上訴人，貨
    物將於隔日（即88年10月14日）交運，並請求上訴人開出信
    用狀，詎上訴人竟於同年月14日來函稱其與矽統公司之承攬
    契約業遭矽統公司終止，而片面解除兩造之買賣契約。惟伊
    已依上訴人指示之規格製造貨品，且完成交貨之準備，並通
    知上訴人以代貨物之提出，上訴人解除契約並拒絕給付價金
    ，依法無據。爰依民法第232 條拒絕遲延之給付而為損害賠
    償之請求權及買賣價金給付請求權之規定，請求上訴人賠償
    相當於價金之損害或給付買賣價金351, 638.13 元及自起狀
    繕本送達翌日即90年1 月12日起按法定利率計算遲延利息之
    判決。原審為被上訴人勝訴之判決，其答辯聲明：上訴駁回
    。
二、上訴人則以：兩造約定由伊開立信用狀付款，係指伊與矽統
    公司間、伊與被上訴人間契約條件全部確定無誤後，伊始開
    立信用狀付款，且買賣契約於開立信用狀後始生效力。伊與
    矽統公司間之承攬契約既未達成協議，且被上訴人亦未依約
    在88年10月14日裝船，致伊未開立信用狀，雙方之買賣契約
    即因條件未成就而不生效，被上訴人自無權要求伊履行契約
    。縱認買賣契約有效，惟伊未開立信用狀，依國際貿易慣例
    ，被上訴人即不可能進行貨物裝運手續，被上訴人既未依約
    於同年月14日將貨裝船，亦未提出載貨證券，即有給付遲延
    情事，伊已於同年月14日解除系爭買賣契約。又本件屬國際
    貿易，約定由伊簽發信用狀付款，被上訴人自不得請求伊以
    現金給付貨款，僅得請求開發信用狀或請求不履行之損害賠
    償；如請求給付現金，伊得為同時履行之抗辯等語，資為抗
    辯。其上訴聲明：(一)原判決廢棄。(二)被上訴人在第一審之訴
    駁回。(三)第一、二審訴訟費用由被上訴人負擔。
三、兩造不爭執事項：
（一）本件兩造合意以中華民國法律為準據法。
（二）兩造於88年10月8 日簽署訂購單，兩造約定88年10月13日
      前，上訴人須先開發不可撤銷信用狀，並被上訴人才於88
      年10月15日前裝船。
（三）上訴人向被上訴人所定購貨品之總金額為美金351,638.13
      元。
（四）上訴人未開立並交付信用狀予被上訴人。
（五）以上有兩造間關於本件買賣往返之信函及譯本及上訴人提
      出之各該訂購單影本等可稽。
四、兩造所爭執之事項為：(一)兩造間買賣契約是否已生效？(二)上
    訴人主張因被上訴人遲延給付，而解除系爭買賣契約，是否
    有據？(三)被上訴人是否得請求上訴人以現金給付貨款？以及
    上訴人得否主張同時履行抗辯？(四)被上訴人本於價金給付請
    求權及依民法第232 條主張拒絕遲延後之給付而請求賠償因
    債務不履行所受損害，何者較為有利？經查：
（一）兩造間之買賣契約是否已生效？
  １、按買賣為諾成契約，一經雙方當事人就買賣標的物及價金
      互相表示一致，其契約即為成立，信用狀之開發僅為國際
      貿易上支付價金之方式，與買賣契約之成立或有效與否，
      並無必然之關連。（最高法院85年台上字第2514號判決意
      旨參照）。
  ２、查，上訴人係於88年10月8 日向被上訴人發出訂購單，經
      被上訴人於該訂購單之賣方欄簽名而成立系爭買賣契約（
      見原審卷第8頁），依該訂購單之記載，並未附加系爭買
      賣契約須以上訴人與矽統公司間承攬契約經確認無誤後始
      生效力之約定，亦無以上訴人開立信用狀為契約生效之要
      件之約定，足見系爭契約成立時，並未附有停止條件。上
      訴人固主張其於同年月12日致被上訴人之傳真文件上，載
      有：「待各項條件均確認無誤後，我們將開立信用狀」等
      語（見原審卷第10頁），而謂系爭買賣契約乃附有「須待
      伊與矽統公司間之承攬契約及伊與被上訴人之條件全部確
      定無誤後，伊才會開具信用狀，若與矽統間之承攬契約無
      法確認，將不會開狀」之停止條件，本件因伊與矽統公司
      間之承攬契約最終未達成協議，故兩造間之系爭買賣契約
      因條件未成就而不生效力云云。惟依上說明，信用狀之開
      發僅為國際貿易上支付價金之方式，與買賣契約之成立或
      有效與否，並無必然之關連，系爭買賣契約應於兩造間就
      買賣標的物及價金互相表示一致時即88年10月8 日，契約
      即為成立。上訴人主張系爭買賣契約因伊未開具信用狀而
      不生效力云云，尚非可採。
（二）上訴人主張因被上訴人遲延給付，而解除系爭買賣契約，
      是否有據？
  １、按解除契約，除當事人間有保留解除權之特別約定，或另
      經意思表示一致而解除外，以有民法第254條至第256條或
      其他法定之情形為限，有解除權人始得向他方當事人為解
      除之意思表示（參照最高法院57年台上字第3211號判例意
      旨）。
  ２、上訴人主張伊曾以被上訴人遲延給付為由，向被上訴人為
      解除系爭買賣契約之意思表示云云。惟被上訴人則否認有
      給付遲延情事，且按「國際貿易，出口商通常皆待收到信
      用狀後，始辦理貨物裝運手續，可見信用狀之交付，應先
      於貨品之交付」（最高法院63年台上字第206 號判例意旨
      參照）。準此，依國際貿易慣例及兩造所不爭事項，本件
      上訴人本有先開具信用狀之義務，則於上訴人未開具信用
      狀之前，被上訴人並無交付貨物之義務，上訴人既尚未開
      具信用狀以履行自己之義務，自難謂被上訴人有何給付遲
      延之情事，上訴人以被上訴人迄未著手為貨物裝運，顯然
      不及於約定之期限裝船而有遲延情事，乃主張因被上訴人
      遲延給付，上訴人自得解除系爭買賣契約云云，自屬無據
      。上訴人所為向被上訴人為解除系爭買賣契約之意思表示
      ，自不生解除之效力，則上訴人主張系爭買賣已經其予以
      解除云云，即無可採。
（三）被上訴人是否得請求上訴人以現金給付貨款？以及上訴人
      得否主張同時履行抗辯？
  １、按民事，法律所未規定者，依習慣，無習慣者，依法理。
      我國現今銀行及外貿實務關於信用狀之業務，均採用「信
      用狀統一慣例」為處理準則，是關於本件採信用狀付款之
      買賣糾紛，於法律未規定之範圍，自宜適用「信用狀統一
      慣例」解決之。又依「信用狀統一慣例」SECT.2-325(1)(2)
      規定：買受人怠於提出合意之信用狀者，視為違反買賣契
      約；買方之給付貨款義務於交付適當的信用狀予賣方時，
      暫時停止，惟賣方如不能憑信用狀獲得承兌、付款時，經
      適時通知買方後，可逕向買方請求付款。兩造既約定系爭
      買賣價金以簽發信用狀方式付款，而信用狀之開發僅為國
      際貿易上支付價金之方式，且上訴人又有先開具信用狀予
      被上訴人之義務，則被上訴人以上訴人未先履行開發信用
      狀之義務，亦即未履行給付買賣價金之義務，而本於買賣
      價金給付請求權請求買受人之上訴人以現金給付買賣價金
      ，核屬有據。
  ２、又上訴人既有先履行開具信用狀之義務，業如前述，則於
      上訴人未開具信用狀之前，被上訴人並無交付貨物之義務
      ，上訴人既尚未開具信用狀以履行自己之義務，自難謂被
      上訴人有何給付遲延之情事，上訴人自亦不得依民法第26
      4 條第1 項主張有同時履行抗辯權甚明。是上訴人就被上
      訴人請求以現金給付價金，為同時履行抗辯即無理由。
（四）被上訴人本於價金給付請求權及依民法第232 條主張拒絕
      遲延後之給付而請求賠償因債務不履行所受損害，何者較
      為有利？
  １、按「原告以單一之聲明，主張二以上訴訟標的，而請求法
      院擇一訴訟標的為其勝訴之判決者，乃所謂選擇訴之合併
      ，原告依其中之一訴訟標的可獲全部受勝訴判決時，法院
      固得僅依該項訴訟標的而為判決，對於其他訴訟標的無庸
      審酌；惟如各訴訟標的對於原告判決之結果不同，法院自
      應擇對原告最為有利之訴訟標的而為裁判」。
  ２、查本件被上訴人係本於價金給付請求權及民法第232 條拒
      絕遲延後之給付而為賠償因債務不履行所受損害之請求權
      ，請求上訴人給付351638.13 元及其遲延利息，並請求法
      院擇一為判決（見本院重上卷(一)216、220頁）。本件兩造
      係約定上訴人應於88年10月13日開具銷信用狀以支付價金
      ，惟上訴人未依約開具信用狀，嗣被上訴人於89年2 月18
      日以存證信函通知上訴人，催告其交付信用狀（見原審卷
      第59～64頁），然上訴人仍置之不理。是上訴人既違反先
      為給付之義務而應負遲延責任（民法第229條第1項），被
      上訴人自得本於價金給付請求權請求上訴人給付買賣價金
      351,638.13元，及自遲延時起之法定遲延利息，則被上訴
      人請求上訴人給付買賣價金351,638.13元，及自起訴狀繕
      本送達翌日即民國90年1 月12日起算之法定遲延利息，為
      有理由。
  ３、次查依民法第232 條規定：「遲延後之給付，於債權人無
      利益者，債權人得拒絕其給付，並得請求賠償因不履行而
      生之損害」。被上訴人以本件系爭買賣契約因上訴人遲延
      給付價金之違約情形，屬於「遲延後之給付，於債權人無
      利益」之情形，主張拒絕上訴人之給付，並依民法第232
      條之規定請求賠償因不履行而生之損害，固屬有據。
  ４、惟查，被上訴人依民法第232 條規定請求賠償因不履行而
      生之損害，係以買賣價金351,638.13元計算其損害額，尚
      嫌未盡其舉證責任，自屬無據。而被上訴人本於價金給付
      請求權請求上訴人給付買賣價金及其法定遲延利息，則因
      上訴人有先為給付義務而不得對被上訴人主張同時履行抗
      辯，對被上訴人自較為有利，本院爰就被上訴人本於價金
      給付請求權請求上訴人給付買賣價金351,638.13元及其法
      定遲延利息予以准許。至被上訴人依民法第232 條規定請
      求之主張即不再予以審酌。
五、綜據上述，被上訴人本於買賣價金給付請求權之法律關係，
    請求上訴人給付351,638.13元及自民國90年1 月12日起至清
    償日止按週年利率百分之五計算之利息，為有理由，應予准
    許。原審判命上訴人如數給付，並為附條件假執行或免為假
    執行之宣告，於法並無違誤，上訴意旨指摘原判決不當，求
    予廢棄，為無理由，應駁回其上訴。至兩造其餘攻擊防禦之
    方法，核於本件判決之基礎不生影響，自不予一一論述，附
    此敘明。
六、據上論結：本件上訴為無理由，合依民事訴訟法第449條第1
    項、第78條判決如主文。1
中    華    民    國    95    年    6     月    6     日
                            民事第一庭
                                審判長法官  黃金石
                                法      官  林紀元
                                法      官  林健彥
以上正本證明與原本無異。
如對本判決上訴，須於判決送達後20日內向本院提出上訴狀，其
未表明上訴理由者，應於上訴後20日內向本院提出上訴理由書（
均須按他造當事人之人數附繕本）。上訴時應提出委任律師或具
有律師資格之人之委任狀，並依附註條文規定辦理。
中    華    民    國    95    年    6     月    6     日
                                書  記  官  張宗芳
附註：民事訴訟法第466 條之1 ：對於第二審判決上訴，上訴人
應委任律師為訴訟代理人，但上訴人或其法定代理人具有律師資
格者，不在此限。
上訴人之配偶、三親等內之血親、二親等內之姻親，或上訴人為
法人、中央或地方機關時，其所屬專任人員具有律師資格並經法
院認適當者，亦得為第三審訴訟代理人。第1 項但書及第2 項情
形，應於提起上訴或委任時釋明之。


司法院資訊處製作；財團法人民間司法改革基金會備份。
